---
title: "Tugas Kelompok Praktikum 1"
author: "Kelompok 11"
format: 
  html:
    toc: true
    toc-location: right
    toc-title: "Daftar Isi"
    toc-depth: 3
    number-sections: false
    theme:
      dark: darkly
      light: flatly
    css: custom.css
    highlight-style: github
    code-fold: false
    code-tools: false
    smooth-scroll: true
    fig-align: center
    linkcolor: "#5c5c5c"
    fig-cap-location: bottom
    df-print: paged
    embed-resources: true  
    toc-expand: true
    code-copy: true
    code-overflow: wrap
    code-block-border-left: "#5c5c5c"
---

# Tim Kelompok

Penyusun

:   |                           |             |
    |---------------------------|-------------|
    | Wira Adiguna Sutawa       | M0501261029 |
    | Hairatun Hisanun          | M0501261016 |
    | Azadillah Aulia Ramadhani | M0501261064 |

## SOAL 1

Pembersihan Data Mahasiswa

Diberikan dataset mentah pada Tabel 1 berikut.

Tabel 1. Dataset Nilai Mahasiswa

| Nama  | Matematika | Statistika | Umur |
|-------|------------|------------|------|
| Andi  | 80         | 85         | 21   |
| Budi  | 90         | 88         | 20   |
| Citra | NA         | 78         | 22   |
| Dewi  | 75         | \-         | 21   |
| Andi  | 80         | 85         | 21   |

## 1. Data frame

Buat data frame bernama `nilai_raw` secara manual di R berdasarkan Tabel 1.

```{r}
nilai_raw <- data.frame(
  Nama = c("Andi", "Budi", "Citra", "Dewi", "Andi"),
  Matematika = c(80, 90, NA, 75, 80),
  Statistika = c(85, 88, 78, "-", 85),
  Umur = c(21, 20, 22, 21, 21)
)

nilai_raw
```

## 2. Identifikasi

Identifikasi nilai yang hilang pada dataset secara sistematis. Ubah tanda hubung (`"-"`) pada nilai Statistika milik Dewi menjadi nilai hilang standar R, yaitu `NA`.

::: callout-caution
Penyelesaian
:::

```{r}
is.na(nilai_raw)
```

```{r}
sum(is.na(nilai_raw))
```

```{r}
nilai_raw$Statistika[nilai_raw$Statistika == "-"] <- NA 
nilai_raw$Statistika <- as.numeric(nilai_raw$Statistika)
```

## 3. Imputasi Rata-rata

Lakukan imputasi terhadap nilai `Statistika` yang kosong menggunakan rata-rata nilai Statistika mahasiswa lainnya yang tersedia.

::: callout-caution
Penyelesaian

\Mengingat biar data menjadi bersih kami imputasi juga nilai matematika.
:::

```{r}
nilai_raw$Statistika[is.na(nilai_raw$Statistika)] <- mean(nilai_raw$Statistika, na.rm = TRUE)
nilai_raw$Matematika[is.na(nilai_raw$Matematika)] <- mean(nilai_raw$Matematika, na.rm = TRUE)

nilai_raw
```

## 4. Buat kolom baru bernama `Status_Umur`

Buat kolom baru bernama `Status_Umur` menggunakan fungsi `ifelse()` dengan ketentuan:\
`Dewasa` jika umur ≥ 21 tahun;\
`Muda` jika umur \< 21 tahun.

::: callout-caution
Penyelesaian
:::

```{r}
nilai_raw$Status_Umur <- 
  ifelse(nilai_raw$Umur >= 21, "Dewasa", "Muda")

nilai_raw
```

## 5. Identifikasi dan hapus baris pengamatan yang duplikat.

::: callout-caution
Penyelesaian
:::

```{r}
duplicated(nilai_raw)
nilai_raw <-  unique(nilai_raw)
nilai_raw
```

## 6. Simpan Dataset

Simpan dataset yang telah dibersihkan ke dalam file bernama **`nilai_bersih.csv`**.

```{r}
write.csv(nilai_raw,"nilai_bersih.csv") 
```

# SOAL 2

Subsetting dan Pengurutan Multikriteria

Gunakan dataset `profil` pada Tabel 2 berikut.

Tabel 2. Dataset Profil

| No  | gender | v1  | v2  | v3  | v4  | v5  | v6  | v7  | v8  | v9  | v10 |
|-----|--------|-----|-----|-----|-----|-----|-----|-----|-----|-----|-----|
| 1   | f      | 8   | 9   | 5   | 9   | 9   | 9   | 5   | 9   | 11  | 8   |
| 2   | f      | 15  | 8   | 9   | 5   | 10  | 8   | 10  | 12  | 9   | 15  |
| 3   | f      | 8   | 13  | 12  | 6   | 7   | 9   | 14  | 12  | 12  | 9   |
| 4   | m      | 14  | 9   | 8   | NA  | 11  | 10  | 6   | 11  | 11  | 8   |
| 5   | m      | 8   | 2   | 9   | 16  | 8   | 10  | 8   | 9   | 8   | 9   |
| 6   | f      | 10  | 6   | 10  | 9   | 10  | 10  | 9   | 7   | 7   | 11  |
| 7   | m      | 9   | 9   | 7   | 13  | 9   | 12  | 10  | 9   | 11  | 7   |
| 8   | m      | 9   | 10  | 8   | 10  | 5   | 10  | 6   | 12  | 6   | 8   |
| 9   | f      | 10  | 13  | 6   | 7   | 10  | 12  | 13  | 9   | 6   | 9   |
| 10  | m      | 12  | 10  | 9   | 8   | 17  | 7   | 9   | 10  | 7   | 7   |

Lakukan tahapan berikut.

## 1. Pembersihan data Mahasiswa

Buat data frame bernama `profil` secara manual di R berdasarkan Tabel 2.

```{r}
profil <- data.frame(
  No = 1:10,
  gender = c("f", "f", "f", "m", "m", "f", "m", "m", "f", "m"),
  v1  = c(8, 15, 8, 14, 8, 10, 9, 9, 10, 12),
  v2  = c(9, 8, 13, 9, 2, 6, 9, 10, 13, 10),
  v3  = c(5, 9, 12, 8, 9, 10, 7, 8, 6, 9),
  v4  = c(9, 5, 6, NA, 16, 9, 13, 10, 7, 8),
  v5  = c(9, 10, 7, 11, 8, 10, 9, 5, 10, 17),
  v6  = c(9, 8, 9, 10, 10, 10, 12, 10, 12, 7),
  v7  = c(5, 10, 14, 6, 8, 9, 10, 6, 13, 9),
  v8  = c(9, 12, 12, 11, 9, 7, 9, 12, 9, 10),
  v9  = c(11, 9, 12, 11, 8, 7, 11, 6, 6, 7),
  v10 = c(8, 15, 9, 8, 9, 11, 7, 8, 9, 7)
)

profil
```

## 2. Penyaringan

Lakukan penyaringan (subsetting) sehingga hanya menyisakan pengamatan yang memenuhi salah satu kondisi berikut:\
gender laki-laki `(m)` dan `v1 > 9` ; atau\
gender perempuan `(f)` dan `v3 <= 10`.

::: callout-caution
Penyelesaian
:::

```{r}
databaru <- (profil$gender == "m" & profil$v1>9 | profil$gender == "f" & profil$v3<= 10)
row.names(databaru) <- NULL
databaru <- profil[databaru, ]
databaru
```

## 3. Urutkan

Urutkan data hasil penyaringan secara multikriteria, dengan ketentuan:\
`gender` diurutkan secara *descending*;\
untuk pengamatan dengan `gender` yang sama, `v5` diurutkan secara *ascending*.

::: callout-caution
Penyelesaian
:::

```{r}
databaru$gender <- factor(databaru$gender, levels = c("m", "f"))
row.names(databaru) <-  NULL

data3<-databaru[order(databaru$gender, databaru$v5), ]
data3
```

## 4. Simpan CSV

Simpan hasil akhir ke dalam file bernama **`profil_filter.csv`**.

::: callout-caution
Penyelesaian
:::

```{r}
write.csv(data3, "profil_filter.csv")
```

# SOAL 3

Diberikan dua data frame mengenai skor penjualan mingguan beberapa toko berikut.

```         
df_sales <- data.frame(   id_toko = c("T1", "T2", "T3"),   Minggu1 = c(120, 150, 95),   Minggu2 = c(135, 140, 110) )  df_info <- data.frame(   id = c("T1", "T2", "T4"),   Kota = c("Jakarta", "Bandung", "Surabaya") )
```

Lakukan tahapan berikut.

## 1. Gabungkan

Gabungkan `df_sales` dan `df_info` menggunakan fungsi `merge()` dengan metode Full Outer Join, sehingga seluruh toko dari kedua data frame tetap disertakan.\
Perhatikan bahwa nama variabel kunci pada kedua data frame berbeda, yaitu `id_toko` pada `df_sales` dan `id` pada `df_info`. Gunakan argumen penggabungan yang sesuai.

::: callout-caution
Penyelesaian
:::

```{r}
df_sales <- data.frame(
  id_toko = c("T1", "T2", "T3"),
  Minggu1 = c(120, 150, 95),
  Minggu2 = c(135, 140, 110)
)

df_info <- data.frame(
  id = c("T1", "T2", "T4"),
  Kota = c("Jakarta", "Bandung", "Surabaya")
)

df_gabung <- merge(df_sales, df_info, by.x = "id_toko", by.y = "id" , all = TRUE)


df_gabung
```

## 2. Ubah struktur data hasil penggabungan dari format Wide menjadi Long, sehingga:

`Minggu1` dan `Minggu2` digabung menjadi satu kolom bernama `Waktu`;

::: callout-caution
Penyelesaian
:::

```{r}
df_gabung_long  <- reshape(df_gabung, 
                           v.names = "Penjualan",
                           varying = c("Minggu1", "Minggu2"),
                           timevar = "Waktu",
                           times = c("Minggu1", "Minggu2"),
                           idvar = "id_toko",
                           direction = "long") 
rownames(df_gabung_long) <- NULL

df_gabung_long
  
```

## 3. Simpan CSV

Simpan dataset dalam format Long tersebut ke dalam file bernama **`penjualan_long.csv`**.

::: callout-caution
Penyelesaian
:::

```{r}
write.csv(df_gabung_long, "penjualan_long.csv")
```

# SOAL 4

Gunakan dataset bawaan R `CO2` untuk mengeksplorasi hubungan antara konsentrasi karbon dioksida (`conc`) dan tingkat penyerapan karbon dioksida (`uptake`) pada tanaman.

## 1. Kenali Struktur dataset CO2

Kenali struktur dataset `CO2` dan identifikasi peran peubah `Plant`, `Type`, `Treatment`, `conc`, dan `uptake`, kemudian buat grafik menggunakan **base R** untuk menunjukkan hubungan `conc` dan `uptake` dengan mengatur bentuk dan ukuran titik, warna, judul, label sumbu, serta rentang sumbu, lalu tambahkan minimal **dua elemen grafik** menggunakan `points()`, `lines()`, `abline()`, atau `text()`.

::: callout-caution
Penyelesaian
:::

```{r}
library(tidyverse)

data <- CO2

glimpse(data)
```

```{r}
plot(CO2$conc, CO2$uptake,
     main = "Hubungan Konsentrasi conc dan uptake",
     xlab = "Konsentrasi CO2",
     ylab = "CO2 Uptake",
     pch = 20,
     cex = 1.3,
     col = "darkblue",)

mean_uptake <- aggregate(uptake ~ conc, data = CO2, mean)
points(mean_uptake$conc,
       mean_uptake$uptake,
       pch = 23,
       col = "pink",
       cex = 1.3)

lines(mean_uptake$conc,
      mean_uptake$uptake,
      lwd = 2,
      col = "pink")
```

## 2. Grafik berukuran **2 × 2**

Buat satu tampilan grafik berukuran **2 × 2** yang terdiri atas empat jenis visualisasi berbeda untuk mengeksplorasi `conc`, `uptake`, `Type`, dan `Treatment`; tentukan sendiri jenis grafik yang paling sesuai dan berikan judul yang jelas pada setiap grafik.

::: callout-caution
Penyelesaian
:::

```{r}
par(mfrow = c(2,2))
mar = c(4,4,3,3)
plot(CO2$conc, CO2$uptake,
     main = "hubungan Konsentrasi CO2 dan Uptake",
     xlab = "Konsentrasi CO2",
     ylab = "CO2 Uptake",
     pch = 19,
     col = "blue")

boxplot(uptake ~ Type,
        data = CO2,
        main = "CO2 Uptake berdasarkan Type",
        xlab = "type",
        ylab = "CO2 Uptake",
        col = c("lightblue", "lightgreen"))


boxplot(uptake ~ Treatment,
        data = CO2,
        main = "CO2 uptake berdasarkan treatment",
        xlab = "treatment",
        ylab = "CO2 Uptake",
        col = c("orange", "pink"))


rata_uptake <- aggregate(uptake ~ conc,
                         data = CO2,
                         FUN = mean)

barplot(rata_uptake$uptake,
        names.arg = rata_uptake$conc,
        main = "rata CO2 Uptake berdasarkan Konsentrasi",
        xlab = "konsentrasi CO2",
        ylab = "rata-rata CO2 Uptake",
        col = "gray",
        las = 2)
```

## 3. qqplot dan ggplot

Gunakan `qplot()` untuk membuat visualisasi cepat hubungan `conc` dan `uptake` berdasarkan `Treatment`, kemudian buat kembali visualisasi tersebut menggunakan `ggplot2` dengan memetakan `Treatment` dan `Type` ke **atribut visual yang berbeda** di dalam `aes()` serta menggunakan `geom_*` yang sesuai.

::: callout-caution
Penyelesaian
:::

```{r}
qplot(x = CO2$conc, 
     y = CO2$uptake,
     data = CO2,
     col = Treatment,
     shape = Treatment,
     main = "hubungan conc dan uptake berdasarkan treatment")
```

```{r}
ggplot(data,
  aes(x = conc, 
      y = uptake,
      col = Type,
      shape = Treatment)) +
geom_point()
```

## 4. Kembangkan Grafik

Kembangkan grafik `ggplot2` tersebut dengan menambahkan minimal satu `stat_*`, satu `scale_*`, serta salah satu `coord_*`, kemudian lengkapi grafik menggunakan `labs()` dan `theme()` atau salah satu tema siap pakai agar grafik lebih informatif dan mudah dibaca.

::: callout-caution
Penyelesaian
:::

```{r}
ggplot(data,
       aes(x = conc, 
           y = uptake,
           col = Type,
           shape = Treatment)) +
  geom_point(size = 2) +
  stat_summary() +
  scale_color_manual(
    values = c("black", "darkgreen")
  ) +
  scale_x_continuous(name = "conc") +
  coord_flip(xlim = c(0,500)) + 
  labs(title = "hubungan conc dan Uptake",
       subtitle = "berdasarkan type dan treatment",
       x = "conc",
       y = "Uptake",
       color = "Type",
       shape = "Treatment"
  ) +
  theme_classic() + 
  theme(plot.title = element_text(face = "bold", size = 15),
        plot.subtitle = element_text(color = "red"),
        legend.position = "right"
  )
  
```

## 5. Save

Simpan grafik akhir menggunakan `ggsave()` dalam format PNG dengan nama **`co2_uptake_visualisasi.png`**, kemudian tuliskan interpretasi mengenai hubungan antara konsentrasi CO₂ dan `uptake` serta perbedaan pola yang terlihat berdasarkan `Type` dan `Treatment`.

::: callout-caution
Penyelesaian
:::

```{r}
ggsave("co2_uptake_visualisasi.png",
       width = 7,
       height = 5,
       dpi = 300)
```
